ACORDAO-COMPLETO-2416805

ACÓRDÃO 6590/2021 ATA 12/2021 - PRIMEIRA CÂMARA

VISTOS, relatados e discutidos estes autos de Embargos de Declaração manejados pelo Sr. José Pinto de Alencar em face do Acórdão 14.121/2019, apostilado pelo Acórdão 5745/2020-TCU-Primeira Câmara,
ACORDAM os Ministros do Tribunal de Contas da União, reunidos em sessão de 1ª Câmara, ante as razões expostas pelo Relator, em:
9.1. conhecer dos presentes embargos de declaração para, no mérito, rejeitá-los;
9.2. autorizar, na forma do artigo 217 do RI/TCU, o pagamento em vinte parcelas mensais da multa aplicada ao Sr. José Gutemberg Ferreira dos Santos por meio do item 9.4 do Acórdão 14121/2019-TCU-Primeira Câmara, no valor de R$ 3.000,00, alertando-o de que a que a falta de recolhimento de qualquer parcela importará no vencimento antecipado do saldo devedor, com a consequente constituição de processo de cobrança executiva;
9.3. dar ciência desta deliberação ao Embargante e ao Solicitante; e
9.4. encaminhar o presente feito à Serur, ante a interposição do expediente recursal à peça 119.

Embargos de Declaração manejados pelo Sr. José Pinto de Alencar em face do Acórdão 14.121/2019, apostilado pelo Acórdão 5.745/2020, ambos da 1ª Câmara.

Primeira Câmara

Serviço Nacional de Aprendizagem do Cooperativismo No Estado do Piauí.

3. Interessados/Responsáveis/Recorrentes:
3.1. Interessado: Serviço Nacional de Aprendizagem do Cooperativismo - Unidade Nacional (03.087.543/0001-86).
3.2. Responsáveis: Flávio André  Pereira Moura (XXX.397.833-XX); Francisco de Assis Oliveira de Sousa (XXX.095.053-XX); José Gutemberg Ferreira dos Santos (XXX.569.213-XX); José Pinto de Alencar (XXX.828.874-XX).
3.3. Recorrente: José Pinto de Alencar (XXX.828.874-XX).

13.1. Ministros presentes: Walton Alencar Rodrigues (Presidente), Benjamin Zymler, Vital do Rêgo e Jorge Oliveira.
13.2. Ministros-Substitutos presentes: Augusto Sherman Cavalcanti (Relator) e Weder de Oliveira.

ACORDAO-COMPLETO-2499563

Acórdão de Relação 15120/2021 - Primeira Câmara

Acórdão de Relação

AUGUSTO SHERMAN

Ministro-Substituto Augusto Sherman Cavalcanti.

Em exame Embargos de Declaração manejados pelo Sr. José Pinto de Alencar em face do Acórdão 14.121/2019, apostilado pelo Acórdão 5745/2020-TCU-Primeira Câmara.
Lembro que, por meio do referido Acórdão 14121/2019-TCU-Primeira Câmara, esta Corte julgou tomada de contas especial instaurada em razão de possíveis irregularidades ocorridas, no âmbito Serviço Nacional de Aprendizagem do Cooperativismo no Estado do Piauí - Sescoop/PI, no período de 2005 a 2011.  
Em relação ao Embargante, Presidente do Sescoop/PI no período de 1/1/2005 a 28/2/2012, referida deliberação julgou irregulares suas contas, condenando-o ao ressarcimento de R$ 195.041,27 em valores históricos, bem como aplicando-lhe multas dos arts. 57 e 58 da Lei 8.443/1992, respectivamente nos valores de R$ 12.000,00 e 9.000,00. Posteriormente, o Acórdão 14121/2019-TCU-Primeira Câmara foi objeto de correção de erro material pelo Acórdão 5745/2020-TCU-Primeira Câmara, proferido na sessão de 19/5/2020.
Em síntese, após resgatar entendimento constante do RE 669.069 do Supremo Tribunal Federal, o Embargante defende a impossibilidade da aplicação da tese da imprescritibilidade para "pretensões decorrentes de ilícitos civis". No mesmo sentido, defende a relevância da discussão travada no bojo do RE 636.886, bem como da decisão objeto do MS 32.201, quanto à aplicação do prazo quinquenal constante da Lei 9.873/1999 aos processos de controle externo que tramitam nesta Casa.
Sob tais fundamentos, o Embargante defende que o TCU deveria levar em conta o lapso de cinco anos "para proceder à notificação daquele que busca a responsabilizar por dano ao erário", sendo que a deliberação vergastada não teria se manifestado a respeito da prescrição, o expediente permitiria "esclarecer a respeito da prescrição quinquenal operada nos presentes autos para o Embargante responder pelos débitos (atual entendimento do Supremo Tribunal Federal) " (peça 116, p. 2-3) .
	É o relatório.

8.1. Daniel Alves Cavalheiro (40.022/OAB-DF) e outros, representando Serviço Nacional de Aprendizagem do Cooperativismo - Unidade Nacional e Serviço Nacional de Aprendizagem do Cooperativismo No Estado do Piauí.

Procurador Rodrigo Medeiros de Lima.

EMBARGOS DE DECLARAÇÃO. CONHECIMENTO. REJEIÇÃO. INEXISTÊNCIA DE OMISSÃO, OBSCURIDADE OU CONTRADIÇÃO.

TOMADA DE CONTAS ESPECIAL (TCE)

Secretaria de Controle Externo de Tomada de Contas Especial (SecexTCE).

Em exame Embargos de Declaração manejados pelo Sr. José Pinto de Alencar em face do Acórdão 14.121/2019, apostilado pelo Acórdão 5745/2020-TCU-Primeira Câmara.  
Lembro que, por meio do referido Acórdão 14121/2019-TCU-Primeira Câmara, esta Corte julgou tomada de contas especial instaurada em razão de possíveis irregularidades ocorridas, no âmbito Serviço Nacional de Aprendizagem do Cooperativismo no Estado do Piauí - Sescoop/PI, no período de 2005 a 2011.  
Em relação ao Embargante, Presidente do Sescoop/PI no período de 1/1/2005 a 28/2/2012, referida deliberação julgou irregulares suas contas, condenando-o ao ressarcimento de R$ 195.041,27 em valores históricos, bem como aplicando-lhe multas dos arts. 57 e 58 da Lei 8.443/1992, respectivamente nos valores de R$ 12.000,00 e 9.000,00. Posteriormente, o Acórdão 14121/2019-TCU-Primeira Câmara foi objeto de correção de erro material pelo Acórdão 5745/2020-TCU-Primeira Câmara, proferido na sessão de 19/5/2020.
Em síntese, após resgatar posicionamento constante do RE 669.069 do Supremo Tribunal Federal, o Embargante defende a impossibilidade da aplicação da tese da imprescritibilidade para "pretensões decorrentes de ilícitos civis". No mesmo sentido, defende a relevância da discussão travada no bojo do RE 636.886, bem como da decisão objeto do MS 32.201, quanto à aplicação do prazo quinquenal constante da Lei 9.873/1999 a processo de controle externo.
Sob tais fundamentos, o Embargante defende que o TCU deveria levar em conta o lapso de cinco anos "para proceder à notificação daquele que busca a responsabilizar por dano ao erário", sendo que a deliberação vergastada não teria se manifestado a respeito da prescrição e que o expediente permitiria "esclarecer a respeito da prescrição quinquenal operada nos presentes autos para o Embargante responder pelos débitos (atual entendimento do Supremo Tribunal Federal) " (peça 116, p. 2-3) .
Inicialmente, registro que os Embargos ora em análise devem ser conhecidos, haja vista o preenchimento dos requisitos de admissibilidade pertinentes. Destaco que o Embargante fora notificado quanto ao teor do decisum retificador (Acórdão 5745/2020-TCU-Primeira Câmara) por meio do Ofício 26.028/2020-TCU/Seproc (peça 107) , cuja entrega se operou em 15/6/2020 (peça 112) , de sorte que a interposição dos presentes Embargos na data de 22/6/2020 (peça 116 - histórico) afigura-se tempestiva.  
Quanto ao mérito, cabe rejeitar os embargos, na medida em que não foram capazes de apontar a existência de omissões, contradições ou obscuridades no Acórdão aclarado, consoante passo a expor. 
Vale registrar que não se encontrou qualquer apontamento aos mencionados precedentes judiciais nas alegações de defesa apresentadas à peça 72 pelo Sr. José Pinto de Alencar. A este respeito, vale destacar pacífica jurisprudência desta Casa (a exemplo dos Acórdão 12422/2016-TCU-Segunda Câmara e 1.265/2019-Plenário, ambos da relatoria do Ministro Augusto Nardes) no sentido de inadmitir inovação em sede de embargos de declaração.  
De toda maneira, considero oportuno resgatar considerações relacionadas ao tema que constaram do relatório que acompanhou o Acórdão 14121/2019-TCU-Primeira Câmara, as quais foram incorporadas àquelas razões de decidir (peça 88, p. 6, item 15) .
Em relação à utilização do lapso temporal de dez anos para a prescrição da pretensão punitiva, o relatório que acompanhou o acórdão vergastado  examinou a questão por ocasião do exame da manifestação do próprio Embargante (peça 89, p. 24) , bem como de outros responsáveis (peça 89, p. 13-14) . Nesse sentido, em relação à prescrição da pretensão punitiva (Acórdão 1441/2016-TCU-Plenário) , a aplicação da multa levou em consideração a prescrição com relação aos exercícios de 2005 e 2006.
No que se refere à prescrição da pretensão ressarcitória, o relatório que acompanhou o acórdão vergastado  consignou que "a jurisprudência dominante deste Tribunal preleciona que as ações de ressarcimento por dano ao erário são imprescritíveis (Acórdão 374/2017-TCU-Plenário, Relator: Bruno Dantas) " (peça 89, p. 25, item 62.2.2) . 
Ademais, faz-se oportuno registrar, na esteira do que constou no Acórdão 12082/2020-TCU-Primeira Câmara, relatado pelo e. Ministro Bruno Dantas, que o Supremo Tribunal Federal (STF) , ao julgar o Recurso Extraordinário 636.886/AL (tema de repercussão geral 899) , fixou entendimento de que seria prescritível a pretensão de ressarcimento ao erário fundada em decisão de Tribunal de Contas. Ocorre que, nos termos em que foi firmada a referida tese, existem fundadas dúvidas a serem solucionadas quanto à sua aplicação aos processos que atualmente tramitam perante esta Corte, o que atua no sentido de dificultar sua imediata aplicação, consoante observa-se, por exemplo, na discussão contida no Acórdão 5236/2020-TCU-Primeira Câmara, Relator Ministro Benjamin Zymler. Há, nesse sentido, avolumadas decisões dos colegiados desta Casa no sentido de que tal entendimento alcançaria "tão somente a fase judicial de execução do título extrajudicial, não atingindo os processos de controle externo em trâmite no TCU", a exemplo dos Acórdão 6589/2020-TCU-Segunda Câmara, Relator Ministro Raimundo Carreiro,  2.018/2020-Plenário, Relatora Ministra Ana Arraes. Ademais, aquela decisão proferida pela Suprema Corte ainda é passível de modificação mediante Embargos de Declaração, in casu manejados pela Advocacia-Geral da União, não tendo se observado seu trânsito em julgado. Ante tais considerações, portanto, tal entendimento, em princípio, não deveria ensejar alteração da conclusão relacionada à inexistência da prescrição reparatória.  
Em relação à aplicação do prazo da Lei 9.873/1999 para exercício da pretensão punitiva, vale dizer que o tema não é novo no âmbito desta Corte, embora possa ter assumido novos contornos a partir de deliberações recentes do STF. Inobstante, vale lembrar que o Acórdão 1441/2016-TCU-Plenário resolveu incidente de uniformização de jurisprudência, no sentido de se aplicarem os dispositivos previstos no Código Civil, em especial no seu art. 205, que estabelece prazo decenal, dada a inexistência de regra específica. Dito isso, considerando-se o parâmetro jurisprudencial pacificado nesta Casa, no qual já se discutiu a aplicabilidade da Lei 9.873/1999 ao caso, sem pretender-me me alongar no tema, os precedentes mencionados a este respeito aplicam-se, como se sabe, a casos isolados, não possuindo eficácia erga omnes, não havendo reparos a serem feitos na decisão vergastada. 
Destarte, os presentes aclaratórios devem ser rejeitados, na medida em que foram incapazes de demonstrar a existência de omissões, obscuridades ou contradições na deliberação em tela.
Em outro giro, destaco pedido de parcelamento (peça 121) de multa imposta ao Sr. José Gutemberg Ferreira dos Santos (item 9.4 do Acórdão 14121/2019-TCU-Primeira Câmara) , no valor de R$ 3.000,00, em vinte parcelas, o qual deve ser deferido, nos termos do art. 217 do RI/TCU.  
Por fim, vale registrar a interposição de "recurso de reconsideração" pelo Sr. Flávio André Pereira Moura (peça 119) , o que deve ensejar o encaminhamento à Serur.
	Ante o exposto, manifesto-me por que o Tribunal aprove o acórdão que ora submeto à deliberação deste Colegiado.
TCU, Sala das Sessões Ministro Luciano Brandão Alves de Souza, em 20 de abril de 2021.
AUGUSTO SHERMAN CAVALCANTI 
Relator